【裁判字號】    98,訴,969
【裁判日期】    990212
【裁判案由】    遷讓房屋等
【裁判全文】
臺灣彰化地方法院民事判決               98年度訴字第969號
原      告  甲○○
被      告  乙○○
上列當事人間請求遷讓房屋等事件，本院於民國99年1月28日言
詞辯論終結，茲判決如下：
    主      文
被告應將坐落彰化縣芳苑鄉○○段第174地號、地目田、如附圖
所示編號Ａ、Ｂ、Ｃ、Ｄ、Ｅ部分建物占用以外之面積506平方
公尺土地交還原告。
被告應給付原告新臺幣壹仟伍佰零伍元，及自民國98年12月2日
起至清償日止，按年息百分之五計算之利息，並應自98年10月6
起至返還土地之日止，按月給付原告新台幣壹仟陸佰參拾伍元。
原告其餘之訴駁回。
訴訟費用由被告負擔2分之1，其餘由原告負擔。
本判決原告勝訴部份及該部分之訴訟費用得假執行。
原告其餘假執行之聲請駁回。
    事實及理由
一、本件被告經合法通知，未於最後言詞辯論期日到場，核無民
    事訴訟法第386條各款所列情形，爰依原告之聲請，由其一
    造辯論而為判決。
二、原告起訴主張：
  (一)因鈞院97年度執字第5237號債權人合作金庫銀行有限公司與
    債務人林家蓁及林淑雅、洪聚興間清償借款強制執行事件，
    債務人洪聚興所有之彰化縣芳苑鄉○○段174地號土地經法
    院於97年10月21日拍賣由被告得標，嗣原告於97年10月23日
    接獲鈞院彰院賢執乙字第5237號函，通知原告符合農地重劃
    條例第5條第3款之「毗連耕地之現耕所有權人」而有優先承
    買權，請原告於文到10日內聲明願依拍定價格優先承買之，
    原告聲明優先承買後，於97年11月18日繳清拍賣價金新臺幣
    （下同）822,000元在案。惟被告不服聲明異議，經鈞院97
    年度執字第5237號、98年事聲字第1號及台灣高等法院臺中
    分院98年度抗字第334號認定原告依農地重劃條例第5條第3
    款對上開土地有優先承買權，法院於98年9月1日核發權利移
    轉證書予原告，原告並於98年9月8日登記為該土地之所有權
    人。
  (二)原告前曾於97年11月25日與系爭土地上建物之所有權人丙○
    達成協議，由原告交付其3萬元，訴外人丙○則將系爭土地
    上之一切建物（包含三棟農舍）、農作物（即數棵果樹）移
    轉所有權予原告，雙方並簽有讓渡書，被告無故於97年12月
    5日強行將牛隻遷入原告所有上開農舍畜養，嗣後更無權占
    用原告所有房舍，至今已有牛、羊、雞及鴿子等飼養其中，
    在農舍周圍種植牧草等農作物，並擋住農舍出入口，被告經
    原告告知其竊佔所有物仍拒不搬遷，致原告無法使用收益自
    己所有之不動產，被告未經原告同意，無權占用系爭土地及
    其上農舍等情，原告為所有權人自得請求被告將占用之物品
    、牲畜等全數遷出騰空，將系爭土地及建物返還原告。
  (三)又被告無權占用系爭土地及農舍，受有相當於租金之利益，
    是原告併以起訴狀繕本作為催告被告賠償相當於租金之不當
    得利之意思表示。農舍部分案依一般農舍租約市價，舊農舍
    每坪每月約150元，原告所有農舍面積共200坪，每月租金約
    3萬元，被告97年12月5日起無權占用之，至98年10月5日已
    達10個月之久，故應返還原告相當於租金之不當得利共3萬
    元，並自98年10月6日至交還建物之日止，按月給付原告相
    當於租金之不當得利30,000元。另土地部分依土地法第110
    條第1項規定，地租不得超過地價百分之八，約定地租或習
    慣地租超過地價百分之八者，應比照地價百分之八減定之，
    不及地價百分之八者，依其約定或習慣，原告所有系爭土地
    面積為1060平方公尺，公告地價每平方公尺200元，自98年9
    月8日原告登記為系爭土地所有權人，至98年10月5日已達28
    天，自應給付1,301元並自98年10月6日至交還土地之日止，
    按月給付原告相當予租金之不當得利1,413元。
  (四)被告陳稱建物係洪聚興並讓予廖梅一節係屬空言，不足為信
    ，系爭土地是洪聚興繼承而來，建物係洪聚興之父親所搭蓋
    ，因此洪聚興之父死亡後，建物由丙○繼承，繼承之後土地
    由丙○耕作。綜上，被告無權占用等情，業如前述，原告爰
    依民法第767條第1項請求被告遷讓農舍並將系爭土地返還原
    告，並依民法第179條、第184條之規定，請求被告給付相當
    於租金之不當得利等情。並聲明：1.被告應將坐落系爭土地
    及其上建物全部騰空並返還原告。2.被告應給付原告301,30
    1元及自起訴狀繕本送達被告之翌日起至清償日，按年息百
    分之5計算之利息，及應自98年10月6日起至交還土地及建物
    之日止，按月給付原告301,413元。
三、被告則以：原告所提讓渡書係偽造，丙○亦與被告無關，系
    爭土地上之建物及耕作物並非丙○所有，而是訴外人洪聚興
    所有，洪聚興是系爭土地之原所有權人，亦是原債務人，被
    告之母廖梅於94年間向洪聚興買了系爭土地上之建物，洪聚
    興在94年將土地交給被告耕作，因為洪聚興當警察沒有時間
    耕作土地，後因洪聚興積欠廖梅105萬元會錢，洪聚興便將
    建物以105萬元賣予廖梅，因為建物占用大部分土地，其餘
    部分土地洪聚興無償交給被告耕作等語置辯，並聲明：原告
    之訴駁回。
四、查原告主張本院97年度執字第5237號債權人合作金庫銀行有
    限公司與債務人林家蓁及林淑雅、洪聚興間清償借款強制執
    行事件，債務人洪聚興所有之彰化縣芳苑鄉○○段174地號
    土地經本院於97年10月21日拍賣，由被告得標，嗣原告於97
    年10月23日接獲本院彰院賢執乙字第5237號函，通知原告符
    合農地重劃條例第5條第3款之「毗連耕地之現耕所有權人」
    而有優先承買權，請原告於文到10日內聲明願依拍定價格優
    先承買之，原告聲明優先承買後，於97年11月18日繳清拍賣
    價金822,000元，被告不服聲明異議，經本院97年度執字第
    5237號、98年事聲字第1號及台灣高等法院臺中分院98年度
    抗字第334號民事裁定認定原告依農地重劃條例第5條第3款
    對上開土地有優先承買權，被告之聲明異議經駁回確定在案
    ，本院於98年9月1日核發土地權利移轉證書予原告，原告並
    於98年9月8日登記為該土地之所有權人等情，業據其提出土
    地登記謄本、土地所有權狀、本院民事執行處函暨執行命令
    、台灣高等法院臺中分院98年度抗字第334號民事裁定為證
    ，亦為被告所不爭執，復經調取本院97年度執字第5237號清
    償債務事件執行卷宗核閱屬實，原告之上開部分主張堪信為
    真。
五、又查，原告主張系爭174地號土地及如附圖所示編號Ａ、Ｂ
    、Ｃ、Ｄ、Ｅ、Ｆ、Ｇ、Ｈ部分（其中編號Ａ、Ｂ、Ｃ、Ｄ
    、Ｅ部分位於系爭174地號土地，另編號Ｆ、Ｇ、Ｈ部分占
    用毗鄰同地段177地號土地）面積各為186、192、37、78、6
    1、5、25、22平方公尺（其中編號Ａ、Ｂ、Ｃ、Ｄ、Ｅ部分
    合計面積544平方公尺）之磚造平房及鐵皮造等建物均由被
    告占有使用等情，並經本院會同二林地政事務所派員至現場
    測量勘驗屬實，製有勘驗筆錄及二林地政事務所99年1月8日
    號複丈成果圖附卷足憑，被告亦自承無訛，故原告此部份之
    主張核屬為真。惟原告另主張上開編號Ａ、Ｂ、Ｃ、Ｄ、Ｅ
    、Ｆ、Ｇ、Ｈ部分農舍建物係洪聚興之父親所搭蓋，洪聚興
    之父死亡後由丙○繼承，丙○並於97年11月25日與原告訂立
    讓渡書，由原告交付其3萬元，訴外人丙○則將系爭土地上
    之一切建物（包含三棟農舍）、農作物（即數棵果樹）移轉
    所有權予原告，因此上開農舍為原告所有云云，固據其提出
    讓渡書一紙為證，然被告則否認上開農舍為丙○所有，並以
    ：該建物為洪聚興所有，洪聚興積欠被告之母廖梅105萬元
    會錢，已於94年間將建物以105萬元賣予廖梅，洪聚興在94
    年並將土地無償交給被告耕作，原告提出之讓渡書係偽造等
    語為辯。
六、經查，系爭174地號土地原為訴外人洪宋（即丙○之夫、洪
    洪聚興聚興之父）所有，洪宋並於其上搭建如附圖所示編號
    Ａ、Ｂ、Ｃ、Ｄ、Ｅ、Ｆ、Ｇ、Ｈ部分農舍建物，洪宋死亡
    後僅系爭174地號土地由洪聚興辦理繼承登記單獨所有，其
    餘財產則未辦理遺產分割，洪宗之繼承人除妻丙○及子洪聚
    興尚有三女均未拋棄繼承等情，業經證人丙○於本院至現場
    履勘時證述無訛，因此洪宋之遺產除系爭174地號土地外其
    餘仍為其全體繼承人所公同共有，依民法第828條規定「公
    同共有人之權利義務，依其公同關係所由規定之法律或契約
    定之。除前項之法律或契約另有規定外，公同共有物之處分
    ，及其他之權利行使，應得公同共有人全體之同意。」，因
    此前開系爭土地上之農舍仍屬洪宋之全體繼承人（即其妻及
    四子女）公同共有，如欲處分該建物應得全體公同共有人之
    同意，惟丙○或洪聚興均僅為公同共有人之一，渠二人果如
    分別單獨將該建物之所有權出賣予原告或被告，則對於其他
    繼承人而言不生效力，亦即兩造均未因此而取得該建物之所
    有權及事實上處分權，故原告就地上建物部份自不得以所有
    權人之名義對被告主張任何權利，其依民法第767條規定主
    張被告無權占用如附圖編號Ａ、Ｂ、Ｃ、Ｄ、Ｅ、Ｆ、Ｇ、
    Ｈ部分之磚造平房及鐵皮造等建物，要求被告自上開建物遷
    讓並交還原告，洵無理由；又上開建物為洪宋之全體繼承人
    公同共有，該建物坐落之部分系爭土地，則非被告所占用，
    故原告請求被告給付其占用上開建物及其座落部分土地之相
    當於租金之不當得利，亦於法無據，不應准許。
七、再查，系爭174地號土地自98年9月1日起為原告所有已如前
    述，而該土地如附圖所示編號Ａ、Ｂ、Ｃ、Ｄ、Ｅ部分建物
    占用以外之其餘部分空地面積506平方公尺，依被告所述係
    原土地所有權人洪聚興無償供其使用，故自本院核發土地權
    利移轉證書予原告取得該土地所有權時，被告繼續占用建物
    以外之其餘部分土地即無任何法律上之權源屬無權占用，按
    所有權人對於無權占有或侵奪其所有物者，得請求返還之，
    民法第767條定有明文，故原告請求被告將系爭土地如附圖
    所示編號Ａ、Ｂ、Ｃ、Ｄ、Ｅ部份建物占用以外之其餘部分
    面積506平方公尺土地返還原告，自屬有據，應予准許。
八、末按依不當得利之法則，請求返還不當得利，以無法律上之
    原因而受利益，致他人受損害為要件。其得請求之範圍，以
    對方所受之利益為度。而按無權占有他人土地，可能獲得相
    當於租金之利益，為社會通常之觀念。最高法院著有六十一
    年台上字第一六九五號判例可資照。又依土地法第一百十條
    規定，地租不得超過地價百分之八，此計收租金之規定，於
    損害賠償事件雖非當然一體適用，然未嘗不可據為計算損害
    之標準。又地租不得超過地價百分之八，約定地租或習慣地
    租超過地價百分之八者，應比照地價百分之八減定之，不及
    地價百分之八者，依其約定或習慣；土地所有權人依本法所
    申報之地價，為法定地價，土地法第一百十條第一項、第一
    百四十八條定有明文。又土地所有權人固得依不當得利法則
    ，向無權占用其土地之人請求返還相當於租金之損害金，惟
    其數額，除以申報地價為基礎外，尚須斟酌土地之位置、工
    商業繁榮之程度及占用人利用土地之經濟價值及所受利益等
    項，並與鄰地租金相比較，以為決定，並非必達申報地價百
    分之八之最高額。查系爭174地號土地屬重劃區耕地，土地
    東界臨6米農路，臨路面寬約32米，平均縱深約33米，土地
    形狀呈梯形，現況做種植玉米、花生及平房使用，處小村落
    之外圍邊緣位置，區域環境狀況附近以農田居多，偶有建物
    零散分布，大眾運輸缺乏等情狀，此有本院97年執字第5237
    號執行卷內附97年4月22日正和不動產估價師事所鑑定報告
    可稽，故本院認為系爭土地週邊繁榮程度及可利用之經濟利
    益不高，原告主張系爭土地之損害金，應以法定地價年息百
    分之5計算損害金較為適當。土地法第97條規定所謂土地價
    額係指法定地價而言，為土地法施行法第25條所定。而法定
    法定，依同法第148條之規定，係指土地所有權人依土地價
    額係指法定地價而言，為土地法施行法第25條所定。而法定
    法定，依同法第148條之規定，係指土地所有權人依土地法
    所申報之地價，倘土地所有權人聲請登記而不同時申報地價
    者，以標準地價為法定地價，所謂標準地價即由該管市縣地
    政機關依同法第152條及第160條公告之地價。系爭土地97年
    10月之申報地價為每平方公尺775.4元，則被告因無權使用
    系爭部分土地面積506平方公尺，獲得相當於租金之利益，
    自原告請求之98年9月8日起至同年10月5日止共計28天為150
    5元（506×775.4×5%÷365×28＝1505），自98年10月6日
    以後每月為1635元（506×775.4×5%÷12＝1635），是原告
    依上開規定就被告無權占用之部分系爭土地，請求被告給付
    1505元及自98年10月6日起至返還土地之日為止每月1635元
    之相當於租金之不當利益，於法有據，為有理由。
九、綜上所述，原告依民法第767條、第179條及第184條規定，
    請求被告將系爭土地如附圖所示編號Ａ、Ｂ、Ｃ、Ｄ、Ｅ部
    份建物占用以外之其餘部分面積506平方公尺土地返還原告
    ，及應給付占用該部分土地之相當於租金之利益1505元及自
    起訴狀繕本送達翌日（即98年12月2日）起至清償日止按年
    利率百分之五計算之利息，暨自98年10月6日起至返還土地
    之日為止按月給付原告1635元，即有理由，應予准許，逾此
    部分之請求則無理由，應予駁回。
十、本判決第一項原告勝訴部分所命給付之價額未逾新台幣50萬
    元由本院依職權宣告假執行；至原告敗訴部分其假執行之聲
    請已失所附麗應予駁回。
十一、結論：本件原告之訴為一部有理由、一部無理由，並依民
      事訴訟法第79條、第389條第1項第5款，判決如主文。
中    華    民    國    99     年    2    月   12     日
                  民事第一庭    法  官  黃倩玲
以上正本係照原本作成。
如對判決上訴，應於判決送達後20日內向本院提出上訴狀。
中    華    民    國    99     年    2    月   12     日
                                書記官  黃幼華

司法院資訊處製作；財團法人民間司法改革基金會備份。
